臺灣南投地方法院民事簡易判決
111年度投簡字第177號
原      告  曾鈺萍  
訴訟代理人  林更穎律師
複  代理人  宋豐浚律師
            鄭燕燕  
被      告  秦裕華  
            董順程  

上列當事人間遷讓房屋事件，本院於民國111年8月23日言詞辯論
終結，判決如下：
    主      文
原告之訴駁回。
訴訟費用由原告負擔。　　
    事實及理由
壹、程序方面：
    訴狀送達後，原告不得將原訴變更或追加他訴。但請求之基
    礎事實同一者，不在此限。民事訴訟法第255條第1項但書第
    2款定有明文。本件原告起訴時依類推適用民法第767條第1
    項規定請求被告應將門牌號碼南投縣○○鎮○○路000號房屋（
    下稱系爭房屋）騰空遷讓返還予原告。嗣於本院民國111年7
    月19日言詞辯論期日時追加請求權基礎為民法第179條，核
    原告所為訴之追加，屬基礎事實同一，與前揭規定相符，應
    予准許。
貳、實體方面：
一、原告起訴主張：系爭房屋為原告於108年8月28日向訴外人高
    秋風購買，為未辦保存登記建物，原告為系爭房屋之事實上
    處分權人，被告董順程為原告之前夫，與原告業經法院調解
    離婚，故被告董順程並無合法使用系爭房屋之權利，被告秦
    裕華與原告間並無任何關係，更未取得系爭房屋合法使用之
    權利，詎被告未得原告同意，無權占用系爭房屋；系爭房屋
    是原告說要買，當時原告與被告董順程婚姻關係仍存在，原
    告與被告董順程間乃經濟共同體，因被告董順程信用不好，
    被告董順程所有開銷、信用卡副卡都是原告負擔，債務亦是
    原告在清償，而原告之前經營直銷有營業收入，都是原告準
    備金錢給被告董順程，原告與被告董順程夫妻之間的生活模
    式就是如此，是於原告購買系爭房屋時，因原告負責清償原
    告與被告董順程共同對外之債務，故由被告董順程支付購買
    系爭房屋之價金，自屬當然之理；被告秦裕華購買系爭房屋
    時，明確知悉系爭房屋係原告所有，自被告秦裕華寄給原告
    之存證信函內容即可明瞭，爰依民法第179條、類推適用民
    法第767條第1項之規定提起本件訴訟，請求擇一為原告勝訴
    之判決等語。並聲明：被告應將系爭房屋騰空遷讓返還予原
    告。
二、被告部分：　　
（一）被告秦裕華抗辯略以：原告與被告董順程於夫妻關係存續
      中，被告董順程將系爭房屋出售予其，原告竟置之不理，
      拖延至今仍未完成簽約過戶手續，被告董順程為求順利完
      成系爭房屋買賣簽約過戶手續，乃將系爭房屋自110年5月
      23日起交與其進住管理使用迄今，是其占用自屬有權；其
      從頭到尾都是向被告董順程買系爭房屋，其沒有在系爭房
      屋裡看過原告，其是基於信任；系爭房屋既為被告董順程
      出資購買，而原告並未出資，故系爭房屋不屬原告所有，
      原告與高秋風簽立之所有權買賣契約書及契稅申報書，亦
      僅係借名而已，尚難認原告即為系爭房屋之事實上處分權
      人，應認原告當事人不適格等語資為抗辯。並聲明：如主
      文第1項所示。
（二）被告董順程抗辯略以：其108年購買系爭房屋時，因其與
      原告到山上開墾，為了讓原告放心，所以借名登記在原告
      名下，購屋金是其集資支付，且系爭房屋其有整修，約花
      費新臺幣（下同）200萬元，其父親過世時，原告當場說
      要賣掉，把錢還給集資的股東；系爭房屋原屋主為高秋風
      ，高秋風即系爭房屋起造人，原告與高秋風完全沒有見面
      ，所有錢財都是其與高秋風處理；其這幾年賺的錢都交給
      原告，母親名下的老董茶行亦同，與原告結婚後則改名老
      董企業社，其與原告共同經營，且不是沒有賺錢，在3年
      前還被國稅局追營業稅100多萬元等語資為抗辯。並聲明
      ：如主文第1項所示。
三、法院之判斷：　
（一）系爭房屋為未辦保存登記建物，現納稅義務人為原告，被
      告董順程與被告秦裕華訂有買賣系爭房屋之契約，價金為
      200萬元，被告董順程已於110年5月23日將系爭房屋移轉
      占有與被告秦裕華等情，有南投縣政府稅務局房屋稅籍證
      明書（竹山分局）、聲明書、南投縣竹山鎮農會匯款委託
      書、收據等在卷可憑（見本院卷第19頁、第79頁至第83頁
      ），且為兩造所不爭執，堪認此部分之事實為真。
（二）被告董順程部分
　    請求返還所有物之訴，應以現在占有該物之人為被告，如
      非現在占有該物之人，縱令所有人之占有係因其人之行為
      而喪失，仍不得本於物上請求權對非現占有人請求返還所
      有物。經查，被告董順程已於110年5月23日將系爭房屋之
      占有移轉被告秦裕華，現由被告秦裕華占有使用等情，為
      兩造所不爭執，原告原於111年6月28日言詞辯論時陳述撤
      回對被告董順程之訴訟，但為被告董順程所不同意（見本
      院卷第145頁），是本院仍須就原告此部分之請求為裁判
      ，而因被告董順程現已非占有系爭房屋之人，故原告請求
      被告董順程遷讓返還系爭房屋予原告，即屬無據。
（三）被告秦裕華部分
    ⒈不動產物權依法律行為而取得者，非經登記不生效力，固
      為民法第758條所明定，是如非依法律行為而取得者，則
      不以登記為取得所有權之要件。而房屋之原始取得，係指
      出資建築房屋，不基於他人既存權利，而獨立取得房屋所
      有權而言，並不以登記為生效要件；於未辦理建物第一次
      所有權登記以前，房屋所有權屬於出資興建之原始建築人
      （最高法院89年度台上字第1480號判決意旨參照）。又未
      辦理所有權保存登記之建物，由出資建築之人，原始取得
      所有權，而房屋稅籍資料僅係主管機關對於房屋課徵稅捐
      之行政管理，房屋之納稅義務人依相關法規應負擔稅捐之
      人，非必為房屋所有權人，房屋稅籍證明書並不能執為房
      屋所有權之確切證明。而未辦保存登記之建物，因不能移
      轉登記致不能為不動產所有權之讓與，惟非不得為交易之
      標的，由受讓人因受領交付而取得事實上處分權。所謂交
      付，依民法第946條第1項規定，即移轉其物之占有。
    ⒉原告主張其為系爭房屋之事實上處分權人，請求被告秦裕
      華應將系爭房屋遷讓返還予原告，然為被告秦裕華所否認
      ，依民事訴訟法第277條本文之規定，應由原告就其為事
      實上處分權人一節負舉證責任。經查，系爭房屋係於108
      年8月28日辦理稅籍變更，由高秋風變更為原告等情，業
      經本院向南投縣政府稅務局竹山分局調取辦理系爭房屋稅
      籍變更資料，有該局111年6月30日投稅竹字第1111152346
      號函暨所附買賣契約書、契稅申報書附卷可參（見本院卷
      第139頁至第144頁），惟證人高秋風於本院時證稱：認識
      被告董順程，不認識原告及被告秦裕華，有人在被告董順
      程的工地做過工，向其表示要買系爭房屋讓給被告董順程
      ，所以被告董順程與其接洽才認識，其承讓給被告董順程
      ，拿到40萬元，其拿到40萬元之後馬上將系爭房屋給被告
      董順程使用，被告董順程馬上開始整理，說要讓他父親老
      養老用；拿到錢有簽約，原告有在場，但是沒有講半句話
      ，簽約完拿錢就全部交給被告董順程，目前納稅義務人是
      原告其不知道，其接觸的都是被告董順程等語（見本院卷
      第121頁至第124頁），可知固然上開買賣契約書、契稅申
      報書之當事人均為原告，然此僅屬公法上稅籍變更事宜，
      不能認為原告因此取得事實上處分權，佐以證人高秋風證
      稱其就系爭房屋所接觸者均為被告董順程，拿到40萬元後
      即將系爭房屋讓被告董順程使用，足見證人高秋風係將系
      爭房屋交付被告董順程，原告並未取得系爭房屋之占有（
      事實上管領力），自未取得系爭房屋之事實上處分權，亦
      非系爭房屋占有利益之歸屬權人，故原告主張得依民法第
      179條、類推適用民法第767條第1項之規定，請求被告秦
      裕華應將系爭房屋騰空遷讓返還予原告，應屬無據。
四、綜上所述，原告非系爭房屋之事實上處分權人，其主張依民
    法第179條、類推適用民法第767條第1項之規定，請求被告
    應將系爭房屋騰空遷讓返還予原告，均為無理由，應予駁回
    。
五、本件事證已臻明確，兩造其餘攻擊防禦方法及所提證據，核
    與判決結果不生影響，爰不予逐一論駁，附此敘明。
六、訴訟費用負擔之依據：民事訴訟法第78條。　　　　　　
中　　華　　民　　國　　111 　年　　9 　　月　　16　　日
                        臺灣南投地方法院南投簡易庭
                              法  官  丁婉容
以上為正本係照原本作成。
如不服本判決，應於送達後20日內，向本院提出上訴狀並表明上
訴理由，如於本判決宣示後送達前提起上訴者，應於判決送達後
20日內補提上訴理由書（須附繕本）；並向本院繳足上訴裁判費
。　　　　　　　　　　　　　　　
中　　華　　民　　國　　111 　年　　9 　　月　　16　　日
                              書記官  詹書瑋